最高法院刑事判決　　　　　　一○○年度台上字第一四七一號
上　訴　人　台灣高等法院高雄分院檢察署檢察官
被　　　告　陳財福
上列上訴人因被告強盜案件，不服台灣高等法院高雄分院中華民
國九十九年十二月三十日第二審更審判決（九十九年度重上更(三)
字第一○八號，起訴案號：台灣屏東地方法院檢察署九十三年度
偵緝字第一六九號），提起上訴，本院判決如下：
    主  文
上訴駁回。
    理  由
按刑事訴訟法第三百七十七條規定，上訴於第三審法院，非以判
決違背法令為理由，不得為之。是提起第三審上訴，應以原判決
違背法令為理由，係屬法定要件。如果上訴理由書狀並未依據卷
內訴訟資料，具體指摘原判決不適用何種法則或如何適用不當，
或所指摘原判決違法情事，顯與法律規定得為第三審上訴理由之
違法情形，不相適合時，均應認其上訴為違背法律上之程式，予
以駁回。本件檢察官上訴意旨略以：搶奪與強盜有所不同，係以
強盜係使用強暴或脅迫等強制手段，至使被害人不能抗拒的程度
而強取或逼令使之交付；搶奪則係趁被害人不備，不及抗拒，遽
然使用暴力而掠取，行為人雖亦使用不法腕力，但並未達到使被
害人不能抗拒之程度。故若行為人之施暴行為已使被害人身體上
或精神上處於不能抗拒的狀態，亦即被害人的抵抗能力已由行為
人的施暴行為而喪失，則是強盜，而非屬搶奪。所謂「不能抗拒
」，原則上應按通常一般人所能抗拒之程度參酌認定，若行為人
之行為在客觀上雖堪認足使他人不能抗拒，但被害人並不因之發
生畏懼或喪失抵抗力，而加抗拒者，則該行為仍可認定為該當強
盜罪之強制行為；至若被害人之抵抗力雖未及通常之標準，但就
其年齡、性別、性格、體能等因素，加以綜合判斷，足認其抵抗
顯有困難者，則行為人之行為雖在客觀上並不足以使人不能抗拒
，但亦可認定為該當強盜罪之行為。本件事實經過依證人即被害
人陳盈妏於第一審證稱：「我在從瑞光夜市○○○路上，歹徒他
們看到我，就騎很慢，我就快騎超過他們，我往廣東路騎，再轉
到中山路，就在我家中山路三六○號前面，我已經回到家，我把
機車熄火，並將機車支撐架架好，人還坐在機車上，鑰匙還沒拿
下來，要拿搖控器開家裡的門，一個歹徒騎機車停在旁邊，被告
就拿大鎖跑到我旁邊，並用國語說『怎樣，不然妳要怎樣』，我
就站起來，站在機車旁邊，後來被告就發動我的機車並騎走。我
的車上全部的東西包含手提袋都被他們一起載走。」「被告除了
說『怎樣，不然妳要怎樣』外，沒有說其他的話，只是手上握著
大鎖晃，很囂張的樣子，當時沒有反抗是怕他們打我，我看到歹
徒時，他已經拿大鎖了，事發時是凌晨三點多。」以案發當時為
凌晨三時許，夜深人靜，衡情應已無其他行人可資求救，歹徒則
一路跟躡至被害人家前停車後，手持機車大鎖一面晃動，一面口
稱「不然你要怎樣」而趨身向前，遑論被害人為單身女子，無抗
衡之能力，縱然身強力壯之男丁，恐亦無招架能力，而須任人宰
割。無論從被告行為態樣，已達脅迫強制手段，自被害人方面而
言，心理上亦應認已受箝制而不能抗拒，自已構成強盜罪。原判
決認定被告行為僅構成搶奪罪，認事用法，明顯違反經驗、論理
法則，而有適用法則不當之違法云云。
惟查原判決依憑被告不利於己之自白，共同正犯楊東明（業經原
審判處罪刑確定）於偵查中、第一審及原審之供證，證人即被害
人陳盈妏於第一審之證詞，贓物認領保管單等證據，資以認定被
告有原判決事實欄所記載之犯罪事實。因而撤銷第一審之科刑判
決，改判論處被告犯攜帶兇器搶奪罪刑（處有期徒刑一年六月，
減為有期徒刑九月），已詳述其所依憑之證據及認定之理由。並
說明被告與楊東明初始係起意搶奪財物，並無強盜之犯意聯絡，
且楊東明亦經原審判處攜帶兇器搶奪罪刑確定，有原審九十六年
度上更(一)字第四○七號刑事判決可按。再被告於被害人停車尚未
拔取鑰匙下車之際，手持機車大鎖及向被害人揚稱「怎樣，不然
你要怎樣」等語，使被害人起身站立機車旁，被告即趁機上前騎
走被害人之機車，因而一併取走機車上皮包。而機車大鎖係堅硬
之鐵製物品，客觀上確可對人之生命、身體安全有危險性，可供
兇器使用，乃眾所周知。然被告與楊東明初始係意在搶奪財物，
並無強盜之犯意聯絡，且依被害人證稱，被告僅係將機車大鎖持
在手上，除了說「怎樣，不然你要怎樣」外，並無其他言語，不
知被告要做什麼，所以下車離被告遠一點，其一下機車，被告旋
上機車發動騎走，前後約一分鐘等情（見第一審卷第二六至三一
頁）。被告既僅手持機車大鎖及向被害人表示「怎樣，不然你要
怎樣」，並未持機車大鎖向被害人揮舞作勢或出手擊打，亦未以
危害生命、身體安全之言語恫嚇被害人等施強暴、脅迫之行為，
則被告舉動究係意在強盜財物？或係虛張聲勢意使被害人遠離機
車，再乘機將機車及皮包騎乘、取走？被害人是否因被告行為致
心生畏懼不能抗拒？均非無疑，卷內既無證據足認被告有強盜之
犯意及行為，尚難認被告有強盜犯行。核被告所為，係犯刑法第
三百二十六條第一項之攜帶兇器搶奪罪。原判決所為論述，核與
卷證資料相符，從形式上觀察，並無足以影響判決結果之違背法
令之情形。按認事採證、證據之取捨及證據證明力之判斷，俱屬
事實審法院之職權，苟無違背證據法則，自不能指為違法。本件
原審綜合被告不利於己之自白，證人楊東明、陳盈妏之證詞，斟
酌其他證據，認定被告有本件之犯罪事實，已在判決內詳述其認
事採證、證據取捨及判斷之理由，並說明被告所為，尚不構成刑
法第三百三十條第一項之加重強盜罪，核與證據法則並無違背，
為其職權之適法行使，依上開說明，自不能指為違法。檢察官上
訴意旨置原判決已說明之事項或屬原審採證認事職權之適法行使
，任意指摘，自非適法之上訴第三審理由，應認其上訴違背法律
上之程式，予以駁回。
據上論結，應依刑事訴訟法第三百九十五條前段，判決如主文。
中    華    民    國  一○○  年    三    月  二十四  日
                      最高法院刑事第十庭
                          審判長法官  黃  一  鑫  
                                法官  張  春  福  
                                法官  林  勤  純  
                                法官  陳  國  文  
                                法官  宋  明  中  
本件正本證明與原本無異
                                      書  記  官  
中    華    民    國  一○○  年    三    月  三十一  日
                                                      K